臺灣高等法院高雄分院民事判決　　　　　　 94年度再字第2號
再審原告　　高雄縣內門鄉公所
法定代理人　甲○○
再審被告　　乙○○
上列當事人間請求履行契約事件，再審原告對於民國92年10月13
日臺灣高雄地方法院92年度訴字第125 號及93年8 月31日本院93
年度上字第7號確定判決，提起再審之訴，本院判決如下：
    主      文
再審之訴駁回。
再審訴訟費用由再審原告負擔。
    事實及理由
一、再審之訴顯無再審理由者，得不經言詞辯論，以判決駁回之
    ，民事訴訟法第502 條第2 項定有明文。
二、再審原告主張：本件於判決確定前，再審原告雖已依程序辦
    理系爭高雄縣內門鄉○○段174 建號即門牌號碼高雄縣內門
    鄉內門67之23號房屋及坐落之基地（下稱系爭房地）移轉核
    准登記，惟仍未獲准許，迨至本件於民國93年12月9 日經最
    高法院裁定駁回再審原告之上訴確定後，再審原告於94年1
    月14日收受高雄縣政府函示：「貴所擬處分『公共造產－內
    埔市場』土地坐落內門鄉○○段13-6地號及房屋建號172 號
    門牌：內門村內門67－21號等11筆建物（明細詳出售清冊）
    ，處分期限至98年12月31日，既經貴鄉鄉民代表會審議通過
    ，核符本縣縣有財產管理自治條例第48及76條規定，准予辦
    理出售。」故系爭房地非如原確定判決認定之程序繁複難獲
    准許。現再審原告得依契約第15條之約定，將系爭房地所有
    權移轉登記與再審被告。此部分為判決基礎之民事、刑事、
    行政訴訟判決及其他裁判或行政處分，依其後之確定裁判或
    行政處分已變更者，爰依民事訴訟法第496 條第1 項第11款
    之規定，提起再審之訴，求為判決：(一)原審92年度訴字第12
    5 號及本院93年度上字第7 號判決，不利再審原告部分廢棄
    。(二)上開廢棄部分，駁回再審被告在第一審之訴。
三、再審被告未提出書狀作何聲明或陳述。
四、本件再審原告提起再審之訴，無非以本院93年度上字第7 號
    確定判決（下稱原確定判決）有民事訴訟法第496 條第1 項
    第11款所定事由為論據。惟按民事訴訟法第496 條第1 項第
    11款所謂：為判決基礎之民事、刑事、行政訴訟判決及其他
    裁判或行政處分，依其後之確定裁判或行政處分已變更者；
    係指確定判決曾以其他事件之民事判決、刑事判決、行政處
    分、行政法院裁判等為訴訟資料，經斟酌後採為判決基礎，
    而其後之確定裁判或行政處分已變更前開民、刑、行政裁判
    或行政處分者而言。是以苟非在確定判決之訴訟程序中曾有
    受斟酌之民事、刑事、行政訴訟裁判或行政處分，即無該款
    之適用（最高法院63年台上字第2313號判例參照）。經查：
  (一)原確定判決係以：「被上訴人（指再審被告）於81年間向上
    訴人（指再審原告）購買系爭房地，該房地因屬公共造產，
    非經主管機關同意不能買賣、分割及移轉所有權，故雙方名
    義上簽訂為租賃契約，約定之買賣總價金為新台幣（下同）
    250 萬元，於訂約時先給付100 萬元，餘款150 萬元則自訂
    約日起至91年7 月1 日止10年期間，按半年期於每年6 月1
    日、12月1 日繳交7 萬5,000 元。」「系爭契約應屬買賣房
    地契約，並於81年7 月1 日締約時即告成立生效，10年期間
    對於再審被告而言係分期付款期間，並非租賃期間，再審被
    告第一期繳納之押租金100 萬元，嗣每年繳納之15萬元，均
    屬買賣價金之一部，而非租金。」「依此，系爭契約第15條
    約定：『本公有市場為特定事業用地，將來特定事業用地地
    目變更或消失，出租人（即再審原告）應將店鋪產權登記為
    承租人（即再審被告）所有，如不能轉移產權時，出租人應
    將承租人所繳之房屋款無息全部退還，承租人如有異議不願
    承受退款時，得免繳租金繼續使用。』之記載，依兩造締約
    之真意，應係再審原告應於10年間負責將系爭房地不能移轉
    所有權之不能情形除去，待地目變更得為移轉時，即應移轉
    。」「本件契約既然已約定10年為期，再審被告須於10年間
    繳清餘款，基於契約對等原則，再審原告最遲自亦應於10年
    間負責將不能移轉之情形除去。」「再審原告雖抗辯系爭房
    地仍有可能移轉，且其刻正辦理地目變更程序等語，惟債務
    人是否已陷於給付不能，應以當事人間約定之給付期限為準
    。」「系爭契約兩造乃係約定以10年為期，再審原告之給付
    期限早於91年6 月30日即已屆至，其仍未能給付，則再審被
    告自得依約請求再審原告返還已受領之價金。」「綜上所述
    ，再審原告於系爭契約10年期滿後，仍未能依約將系爭房地
    所有權移轉登記予再審被告，則再審被告本於契約第15條約
    定，選擇請求再審原告應將已受領價金242 萬5,000 元返還
    ，為有理由，應予准許。」等語為理由而為再審原告敗訴之
    判決，業經本院調閱本院93年度上字第7 號履行契約事件案
    卷查明屬實，並有原確定判決附卷可稽。
  (二)足見原確定判決係依兩造所訂契約，並探求訂約當時之真意
    ，斟酌全辯論意旨及調查證據之結果，自行認定事實而為判
    決，並未如再審原告所稱原確定判決係以民事、刑事、行政
    訴訟判決及其他裁判或行政處分為裁判之基礎甚明。至證人
    江金清（即高雄縣政府財政局職員）於原審證稱：目前高雄
    縣政府不准內門鄉公所出售系爭公共造場等語，及高雄縣政
    府92年6 月24日府財產字第0920107195號函覆原審稱：說明
    (二)至於內門鄉公共造產溝坪市場案，仍應比照公共造產內埔
    市場案不准出售辦理等語。惟查，上開證人江金清證詞及高
    雄縣政府函文，均非裁判或行政處分，而原確定判決亦未以
    其為判決基礎，已如前述，縱事後高雄縣政府函再審原告准
    予辦理出售系爭房地，依前揭說明，自無民事訴訟法第496
    條第1 項第11款規定之適用。
五、綜上所述，本件再審之訴核與民事訴訟法第496 條第1 項第
    11款所定再審理由不符。從而，再審原告提起再審之訴，顯
    無理由，不應准許。爰不經言詞辯論而以判決駁回之。
六、據上論結，本件再審之訴顯無理由，爰依民事訴訟法第502
    條第2 項、第78條，判決如主文。
中　　華　　民　　國　　94　　年　　7　　月　  29 　　日
                              民事第五庭
                                  審判長法官　　蔡明宛
                                  法      官    魏式璧
                                  法      官    曾錦昌
以上正本證明與原本無異。
如對本判決上訴，須於判決送達後20日內向本院提出上訴狀，其
未表明上訴理由者，應於上訴後20日內向本院提出上訴理由書（
均須按他造當事人之人數附繕本）。上訴時應提出委任律師或具
有律師資格之人之委任狀，並依附註條文規定辦理。
中　　華　　民　　國　　94　　年　　7　　月　  29 　　日
                                   書　記　官　　王婉蓉
附註：
民事訴訟法第466 條之1 ：對於第二審判決上訴，上訴人應委任
律師為訴訟代理人，但上訴人或其法定代理人具有律師資格者，
不在此限。
